臺灣高等法院臺中分院民事判決
110年度上字第408號
上  訴  人  林永興  
訴訟代理人  黃秀蘭律師
            劉佩蓉律師
被  上訴人  林讚輝  

訴訟代理人  張焜傑律師
            黃銘煌律師
上列當事人間所有權移轉登記事件，上訴人對於民國110年8月13
日臺灣臺中地方法院109年度訴字第2799號第一審判決提起上訴
，本院於111年3月9日言詞辯論終結，判決如下：
    主  文
上訴駁回。
第二審訴訟費用由上訴人負擔。
    事實及理由
一、上訴人主張：兩造為兄弟，民國80年間因以共有土地與建商
    合建，而有通行臺中市○○區○○段000地號土地（即重測前九
    張犁段215-70地號土地，下稱系爭土地）之需要，伊先於80
    年12月、82年7月分別購買取得系爭土地所有權應有部分4分
    之1、4分之1，合計2分之1，再於82年5月間委託仲介顏○○（
    已歿）向訴外人朱○○購買系爭土地剩餘之應有部分2分之1（
    下稱系爭應有部分），因朱○○與他人就系爭應有部分尚有租
    賃糾紛，故約定將系爭應有部分借名登記於顏○○名下。嗣於
    84年9月4日，伊將系爭應有部分之尾款付給顏○○後，原欲將
    系爭應有部分移轉登記回自己名下，然被上訴人為確保合建
    所分得店面及未建築空地將來通行無虞，要求伊將系爭應有
    部分登記在被上訴人名下，伊遂將系爭應有部分借名登記於
    被上訴人名下（下稱系爭借名登記契約），並以被上訴人代
    理人之名義，與顏○○就系爭應有部分簽立不動產買賣委託代
    辦登記備忘錄（下稱系爭備忘錄）。系爭土地現況為供公眾
    通行之既成道路，伊已於109年5月13日終止系爭借名登記契
    約，為此類推適用民法第541條之規定，及依民法第179條不
    當得利之規定，擇一求為命被上訴人將系爭應有部分所有權
    移轉登記予伊之判決。
二、被上訴人則以：否認兩造間有借名登記契約之合意。兩造係
    因共有之土地與建商合建，為方便出入及指定建築線，先購
    買系爭土地應有部分2分之1登記於上訴人名下，再向顏○○購
    買系爭應有部分登記於伊名下。購買系爭應有部分資金來源
    係伊兒子林○○於81年8月17日售屋所得，交由訴外人蕭○○轉
    交訴外人陳○○，陳○○再交給上訴人統籌處理。由系爭應有部
    分之所有權狀自始至終均為伊所持有，可見兩造間並無借名
    登記關係存在等語，資為抗辯。
三、原審為上訴人敗訴之判決，上訴人不服，提起上訴。並上訴
    聲明：㈠原判決廢棄。㈡被上訴人應將系爭應有部分所有權移
    轉登記予上訴人。被上訴人則答辯聲明：上訴駁回。
四、得心證之理由
（一）上訴人主張其於80年12月、82年7月分別購買取得系爭土
      地所有權應有部分4分之1、4分之1，合計2分之1，系爭土
      地現況為供公眾通行之既成道路等事實，業據提出土地登
      記謄本為證（原審卷一33頁），且為被上訴人所不爭執（
      本院卷66頁），堪信為真實。上訴人另主張其於82年5月
      間委託顏○○向朱○○購買系爭應有部分，先借名登記於顏○○
      名下，再借名登記於被上訴人名下等情，則為被上訴人所
      否認，並以前詞置辯。是以，本件之爭點應在於：兩造間
      就系爭應有部分，是否存在借名登記之法律關係？
（二）按所謂借名登記契約，乃當事人約定，一方（借名者）經
      他方（出名者）同意，而就屬於一方現在或將來之財產，
      以他方之名義，登記為所有人或其他權利人之契約，是出
      名者與借名者間應有借名登記之意思表示合致，始能成立
      借名登記契約。且主張權利之原告若先不能舉證，以證明
      自己主張之事實為真，縱被告就其抗辯事實不能舉證，或
      其所舉證據尚有疵累，亦應駁回原告之請求。
（三）本件上訴人主張系爭應有部分為其所購買，僅借名登記於
      被上訴人名下云云，既為被上訴人所否認，參諸前揭說明
      ，自應由上訴人就借名登記契約存在之事實負舉證責任。
      上訴人雖提出朱○○與顏○○訂立之不動產買賣契約書、系爭
      備忘錄、銀行存摺內頁、支票、證人即兩造胞弟林○○之證
      詞為證，惟查：
　 1、依上訴人提出之不動產買賣契約書所示（原審卷一27-31
      頁），朱○○於82年5月4日與顏○○簽訂該買賣契約，由朱○○
      將系爭土地應有部分2分之1（含地上物），以245萬元之
      價格出售予顏○○。上訴人雖主張該次買賣實際上係伊向朱
      ○○購買，僅借名登記於顏○○名下云云，然上訴人於朱○○與
      顏○○訂立前揭買賣契約前之81年1月28日，即已因買賣登
      記取得系爭土地應有部分4分之1，於該買賣契約成立後不
      久之82年7月29日，復因買賣登記取得系爭土地應有部分4
      分之1，合計2分之1，有土地登記簿可稽（本院卷252頁）
      ，可見上訴人並無不能登記成為系爭土地所有人之理由。
      倘依上訴人所稱82年5月4日實際上係其向朱○○購買系爭應
      有部分，則上訴人為何需特別將該次所購入之系爭應有部
      分單獨借名登記於顏○○名下，實有疑義。上訴人雖謂因朱
      ○○與他人間尚有租賃糾紛，故約定將系爭應有部分借名登
      記於顏○○名下云云，然觀諸臺灣臺中地方法院84年度訴字
      第135號民事判決（原審卷一63-79頁），乃訴外人烏日仁
      德宮以與朱○○訂有租約為由，在系爭土地上搭建神壇之辦
      公室及廁所，經上訴人以烏日仁德宮無權占有為由，對之
      提起拆屋還地訴訟，請求烏日仁德宮拆除上開辦公室及廁
      所，並將基地交還上訴人及其餘共有人顏○○，經法院審理
      結果，判決上訴人勝訴確定。上訴人係以自己名義單獨起
      訴，並非與顏○○共同起訴，亦未委任顏○○為訴訟代理人，
      而是另行委任律師為訴訟代理人，上訴人顯無將系爭應有
      部分特地借名登記於顏○○名下之必要。
　 2、上訴人另於84年9月4日代理被上訴人與顏○○簽訂系爭備忘
      錄，由顏○○以265萬元之價格，將系爭應有部分出賣予被
      上訴人，有系爭備忘錄可憑（原審卷一331頁）。系爭備
      忘錄係於84年9月4日簽訂，與前述朱○○與顏○○於82年5月4
      日締結之買賣契約，時間上相隔2年多，兩者所約定之買
      賣價金亦不相同，顏○○更是於簽訂系爭備忘錄後之84年9
      月23日才收到系爭備忘錄之尾款20萬元。倘依上訴人所述
      ，其於82年5月4日已向朱○○買受取得系爭應有部分，簽系
      爭備忘錄只是從借名登記於顏○○名下改成借名登記於被上
      訴人名下，衡情上訴人實無將買賣價金從245萬元提高為2
      65萬元，並於簽訂系爭備忘錄後再給付20萬元予顏○○之必
      要，可見系爭備忘錄與朱○○、顏○○訂立之買賣契約，並非
      僅為變更借名登記契約出名者之目的所簽具，而係各別磋
      商訂立之買賣契約。系爭備忘錄既已明確記載系爭應有部
      分之買受人為被上訴人，上訴人僅為被上訴人之代理人，
      則該買賣契約之法律效果自應歸諸於被上訴人本人，而非
      上訴人。上訴人執系爭備忘錄主張系爭應有部分乃其先借
      名登記於顏○○名下，再借名登記於被上訴人名下云云，與
      常理有違，殊無可採。
　 3、兩造於83年3月間與清崧建設股份有限公司（下稱清崧公
      司）訂立合建契約書，由兩造將共有之仁德段456-1、525
      地號土地，提供清崧公司規劃設計建造地上7層、地下1層
      集合住宅，事後上訴人依該合建契約分得11戶房屋，被上
      訴人分得10戶房屋等情，為兩造所不爭執（原審卷二14頁
      ），並有合建契約、分配明細表可參（原審卷○000-000、
      119-125頁）。而依上訴人提出之地籍圖謄本所示（原審
      卷一23頁），兩造所分得坐落仁德段456-1、525地號土地
      上之建物，乃位於巷弄內，均需通行系爭土地始得對外連
      接道路，此亦為上訴人所自承（原審卷一13頁），被上訴
      人應有買受系爭應有部分之動機，實際上並已授權上訴人
      代理其向顏○○購買系爭應有部分，業如前述，自難認系爭
      應有部分係上訴人所有而以被上訴人名義登記為所有人。
　 4、至證人林○○於原審固證稱：系爭土地就是進入諾貝爾幼兒
      園的四米路，我認為是我二哥（即上訴人）的，我建議我
      大哥（即被上訴人）向二哥買（原審卷二20、21頁）。然
      林○○亦同時證稱：四米路進去有二塊土地，是我父親的土
      地，父親過世後，財產分配計算時，發現二哥要過戶裡面
      那二塊土地的2分之1給大哥，既然這樣，我大哥就應該跟
      我二哥買系爭土地。我是根據各種資訊判斷，認為系爭土
      地是我二哥的，原因我想不起來，84年間被上訴人取得系
      爭土地的事，時間太久了，現在想不起來，我也不知道上
      訴人買系爭土地的過程等語（原審卷二21、22頁），可見
      林○○並無親身見聞上訴人或被上訴人買受系爭土地之過程
      ，其所述系爭土地全部為上訴人所有，僅係個人推測之詞
      ，自不足執為有利上訴人之認定。上訴人雖又提出其存摺
      內頁及面額35萬元、受款人為顏○○之土地銀行支票（原審
      卷一81-89頁），主張其為購買系爭應有部分，分次交付
      顏○○定金50萬元、二期款100萬元、三期款60萬元、尾款3
      5萬元，另支付顏○○酬勞20萬元、土地增值稅30萬2535元
      、5萬6912元云云（原審卷一57頁）。然依上訴人提出之
      存摺內頁，僅能得知上訴人於82年5月3日轉帳50萬元、6
      月9日支出100萬元、6月28日支出60萬元、32萬元，及於8
      4年9月4日轉帳35萬元、9月23日支出28萬元，尚無從認定
      上訴人轉帳、支領款項之流向及用途為何，且上訴人前揭
      轉帳、支領之款項，與其所主張交給顏○○之各筆金額及加
      總亦非完全吻合。又上訴人自承從80年到82年陸續拿錢讓
      顏○○去買系爭土地（原審卷二27頁），併參酌上訴人於82
      年7月29日因買賣自前手卓惠双登記取得系爭土地應有部
      分4分之1，原因發生日為82年7月5日，有土地登記簿可考
      （原審卷一313頁），及上訴人所提出顏○○出具之簽收單
      （本院卷264頁），載明顏○○於82年6月28日收到上訴人交
      付之50萬元、82年7月2日收到上訴人交付之115萬元，可
      見上訴人自80年間起為買受系爭土地，曾多次交付款項給
      顏○○。且被上訴人既係由上訴人代理與顏○○訂立系爭備忘
      錄買受系爭應有部分，則其所稱將款項交給上訴人統籌處
      理，亦合於常情，尚無從以上訴人有交付款項予顏○○之情
      事，即逕推論被上訴人名下之系爭應有部分，係由上訴人
      出資購買，是依上訴人提出之存摺內頁及支票，亦不足認
      定其出資購買系爭應有部分。
（四）況系爭應有部分於84年9月30日因買賣登記於被上訴人名
      下後，所有權狀即由被上訴人自己保管，上訴人僅保管其
      於81年1月28日、82年7月29日所登記取得系爭土地應有部
      分合計2分之1之所有權狀等情，為兩造所不爭執（原審卷
      二14、15頁）。由上訴人20餘年來對此均未有異議，與一
      般人妥善保管不動產所有權狀之常情不合，益見上訴人主
      張其將系爭應有部分借名登記於被上訴人名下云云，不足
      採信。
（五）綜據前述，上訴人所舉證據未能使本院形成兩造間就系爭
      應有部分成立借名登記契約之確信，是上訴人主張終止借
      名登記契約後，類推適用民法第541條之規定，及依民法
      第179條規定，請求被上訴人將系爭應有部分所有權移轉
      登記予上訴人，洵屬無據，不應准許。
五、綜上所述，上訴人主張類推適用民法第541條之規定，及依
    民法第179條規定，請求被上訴人將系爭應有部分所有權移
    轉登記予上訴人，為無理由，不應准許。原審為上訴人敗訴
    之判決，並無違誤，上訴意旨指摘原判決不當，求予廢棄改
    判，為無理由，應駁回其上訴。
六、本件事證已臻明確，兩造其餘攻擊防禦方法及所用之證據，
    經本院斟酌後，認為均不足以影響判決之結果，爰不逐一論
    列，併此敘明。
七、據上論結，本件上訴為無理由，爰判決如主文。　　
中　　華　　民　　國　　111 　年　　3 　　月　　30　　日
                民事第八庭  審判長法　官  杭起鶴 
　　　　　　　　　　　        　　法　官  黃裕仁 
　　　　　　　　　　　      　　　法　官  羅智文
正本係照原本作成。
上訴人得上訴。
如不服本判決，應於收受送達後二十日內向本院提出上訴書狀，
其未表明上訴理由者，應於提出上訴後二十日內向本院補提理由
書狀（均須按他造當事人之人數附繕本）。因疫情而遲誤不變期
間，得向法院聲請回復原狀。
上訴時應提出委任律師或具有律師資格之人之委任狀。委任有律
師資格者，另應附具律師資格證書及釋明委任人與受任人有民事
訴訟法第四百六十六條之一第一項但書或第二項所定關係之釋明
文書影本。如委任律師提起上訴者，應一併繳納上訴裁判費。

                                  書記官  林賢慧
　　　　　　　　　　　　　　　　　
中　　華　　民　　國　　111 　年　　3 　　月　　30　　日